【裁判字號】    90,易,176
【裁判日期】    901119
【裁判案由】    詐欺
【裁判全文】
臺灣高雄地方法院刑事判決                            九十年度易字第一七六號
    公  訴  人  臺灣高雄地方法院檢察署檢察官
    被      告  丁○○
    右一人選任辯護人  王炯棻
    被      告  丙○○
    右一人選任辯護人  黃正男
    被      告  甲○○
右列被告因詐欺案件，經檢察官提起公訴（八十九年度偵字第一二一一九號），本院
判決如左：
    主  文
丁○○、丙○○、甲○○均無罪。
    理  由
一、公訴意旨略如附件起訴書所載。
二、公訴人認被告丁○○、丙○○、甲○○涉有共同詐欺罪嫌，無非以被告丙○○之
    資力根本不足以購買系爭土地，及被告丙○○之支票帳戶於八十七年八月五日應
    付二百萬元定金予被告丁○○時，帳戶內只有存款六百五十一元，根本無足額之
    資金兌現定金支票，且被告丁○○亦未提示該支票，顯與一般交易習慣不符，又
    被告丙○○與被告丁○○既互不相識，如何能於被告丁○○與告訴人乙○○○洽
    購土地買賣之翌日即訂立買賣契約，再者被告甲○○係被告丁○○所經營名發公
    司之股東，並居間參與被告丁○○與告訴人買賣不動產事宜，復於被告丁○○與
    被告丙○○簽訂之賠償協議書上擔任見證人，並於被告丁○○與告訴人間之民事
    訴訟程序中，多次出庭作證，可證被告甲○○與被告丁○○、丙○○間有共同犯
    意之聯絡等為其論據。
三、訊據被告均堅決否認有何上開犯行，被告丁○○辯稱：伊與告訴人於八十七年七
    月三十日簽約後，丙○○即於八十七年七月三十一日以電話與伊聯絡再買賣事宜
    ，二人於八月一日在公司內協議，約定價金為一億三千萬元，丙○○並當場交付
    定金支票一紙，因告訴人尚未過戶，乃約定九月五日簽約，嗣後伊於八十七年八
    月三日找告訴人簽約時，告訴人竟向伊表示價金過低，伊因土地已轉賣予丙○○
    ，乃同意再加五十萬元，告訴人也同意加價，然告訴人表示時間太晚，乃約定翌
    日再用印，八月四日伊再度前往告訴人家中，告訴人竟要求伊先支付訂金一千萬
    元，嗣告訴人之弟表示願意擔任保證人，伊乃同意支付一千萬元定金，未料告訴
    人仍不願意，至八月五日告訴人即避不見面，伊因告訴人反反覆覆，怕事情有變
    化，乃未將支票提示，並通知丙○○暫無庸支付定金，以免再生波折，嗣於八月
    間多次發存證信函要求告訴人解決，告訴人均置之不理，伊出於無耐，只好於九
    月八日與丙○○簽立協議書，賠償丙○○一百二十萬元，伊因告訴人悔約，致伊
    無從轉賣系爭土地，從中獲取價差四百萬元，復賠償丙○○一百二十萬元，伊共
    損失五百二十萬元，是其提起民事訴訟，請求告訴人支付五百二十萬元並無欺瞞
    法院等語。被告丙○○則辯稱：伊係與其他四個合夥人共同出資購買系爭土地，
    伊早於七月底就在注意系爭土地銷售情形，七月三十一日從同行口中得知已賣給
    丁○○，就馬上跟楊女聯絡，並於八月一日交付定金支票，嗣後因楊女說土地買
    賣有問題，暫不提示支票，伊才沒有籌款存入帳戶內，而楊女也有賠償伊一百二
    十萬元，且係丁○○向法院提起民事訴訟，伊何來訴訟詐欺可言等語。被告甲○○則辯稱：伊只是受丁○○之託，代為書寫協議書並擔任見證人，至於丁○○與
    丙○○間買賣事宜，伊均不清楚，也不知道丁○○提起民事訴訟，本案與伊無關
    云云。
四、按犯罪事實應依證據認定之，無證據不得推定其犯罪事實，又不能證明被告犯罪
    者，應諭知無罪之判決，刑事訴訟法第一百五十四條、第三百零一條第一項分別
    定有明文。又告訴人之告訴，係以使被告受刑事訴追為目的，是其陳述是否與事
    實相符，仍應調查其他事實以資審認，始得為不利被告之認定。（最高法院五十
    二年台上字第一三○○號判例參照）。經查：
    （一）本件告訴人於民事訴訟程序中，已就被告丁○○、丙○○是否有資力、財
          力購買上開不動產，及被告丁○○為何能於短短不到二日即找到被告黃修
          偉簽訂買賣契約書等問題提出質疑，並請求法院調查，而承審法院亦已就
          上開問題，根據卷內證據，本於法律規定，於判決書中交代得心證之理由
          ，此有本院八十七年度訴字第二一二二號民事判決、臺灣高等法院高雄分
          院八十八年度上字第四七一號民事判決在卷可稽，上開民事法院既已就告
          訴人提出之問題予以審酌並敘明理由，要與民事法院毫不知情致陷於錯誤
          ，而遽以採信之情形不同，從而上開民事法院，既已就告訴人提出之懷疑
          ，表示具體看法，何來法院因此陷於錯誤而言，是公訴人認前開民事判決
          法院有陷於錯誤之情事，顯與事實不符。
    （二）被告丁○○於八十七年八月一日以一億三千萬元之價金轉賣上開土地予被
          告丙○○，被告丙○○並當場簽發二百萬元之定金支票予被告丁○○，嗣
          因被告丁○○無從取得上開土地所有權，而無法移轉土地所有權予被告黃
          修偉，被告丁○○乃賠償被告丙○○違約金一百二十萬元之事實，有定金
          收據、協議書、支票為證，且被告丁○○簽發交給被告丙○○之面額一百
          二十萬元違約金支票，業經被告丙○○提示如數兌現等情，有富邦銀行鳳
          山分行八十八年五月二十五日富銀鳳字第三七號函一紙可按（詳本院八十
          七年度訴字第二一二二號民事卷宗），而被告丙○○交付予被告丁○○之
          支票帳戶，早於八十三年六月二十日即申請開戶，此有台灣銀行中山分行
          八十八年七月十四日山存字第八八０一六四號函可查（詳本院八十七年度
          訴字第二一二二號民事卷宗），可證上開帳戶非被告丙○○臨時申設之帳
          戶，依常情衡之，若被告丁○○與被告丙○○間之買賣為虛偽，被告楊顯
          玲只須形式上簽發違約金支票即可，焉須讓被告丙○○兌現支票，可徵被
          告丁○○與被告丙○○間之買賣為實在。
    （三）本件被告丁○○於八十七年八月三日即知道買賣生變，並通知被告丙○○
          不會提示定金支票一節，業據被告丁○○、丙○○供陳在卷，則被告黃修
          偉於八十七年八月五日自無需存入二百萬元供被告丁○○兌現支票，且支
          票存款戶並不計算利息，故存款人大多不會將現金存入支票帳戶，除非有
          支票要兌領，此乃社會常態；是被告丙○○之支票帳戶於八十七年八月間
          之存款餘額雖只有六百五十一元，與社會經驗並無不符。
    （四）被告丙○○向被告丁○○購買系爭土地之總價金雖達一億三千萬元，然系
          爭土地原有向安泰銀行貸款九千萬元，此筆債務並由被告丁○○於買受時
          承擔，此業據證人即本件買賣之介紹人陳莊桂珠於本院民事庭審理時證述
          在卷，是扣除貸款部分，被告丙○○應負擔之現金為四千萬元；而被告黃
          修偉目前任職於統領廣告公司，擔任業務部門房屋銷售工作一節，業據被
          告丙○○於調查局訊問時供陳在卷，是其工作與建築業有關堪以認定，從
          而其稱因其他同業三人見系爭土地有利可圖，乃與伊合夥投資共同買賣系
          爭土地一節並非不可能，則被告丙○○應分擔額度約一千萬元，並非天價
          ，若以貸款、借款方式籌措，應屬可能，是被告丙○○並非負擔不起。雖
          被告丙○○自偵訊至本院審理時均一直拒絕配合調查，拒不攜同其他合夥
          人到庭作證，然不能因被告丙○○拒不配合，即認其供述不實，而認其供
          述為卸責之辭。
    （五）被告丙○○與其妻孫惠蓮於八十六年、八十七年二年度，雖僅申報九十九
          萬四千八百四十二元、八十六萬零八百四十四元，然國內稅賦稽核制度尚
          未完備，是民眾時有短報、漏報所得收入之情事，從而亦難以被告丙○○
          夫妻申報所得金額不多，即認其無資力。
    （六）被告丙○○與被告丁○○一為代銷房屋業者，一為建築公司經營者，二人
          所從事之行業雖有不同，然均係關於不動產買賣一節則無二致，堪稱為同
          業，既係同業，且均在高雄區域營業，則關於區域內之商業活動訊息自有
          其管道可獲悉，且一億二千六百萬元之不動產買賣屬大手筆，則被告楊顯
          玲於八十七年七月三十日購入後，被告丙○○稱於翌日即從其他同業處聽
          聞堪以採信，並於七月三十一日與被告丁○○聯繫，復於八月一日交付定
          金給被告丁○○並非不可能。公訴人徒以被告丙○○與被告丁○○既互不
          相識，逕推論被告丁○○不可能於與告訴人洽購土地買賣之翌日即與被告
          丙○○訂立買賣契約，似乎未考量商業活動之快速及瞬息萬變之可能。
    （七）被告甲○○雖係被告丁○○所經營名發公司之股東，並居間參與被告楊顯
          玲與告訴人買賣不動產事宜，復於被告丁○○與被告丙○○簽訂之賠償協
          議書上擔任見證人，並於被告丁○○與告訴人間之民事訴訟程序中，多次
          出庭作證，然其會擔任名發公司股東，並居間參與及見證被告丁○○與告
          訴人及被告丙○○間之不動產買賣契約，均係因其為職業代書，則其為人
          居間介紹，並見證契約並不足為奇，至於出庭作證為國民之義務，被告洪
          崇啟既在契約書上簽名，而被告丁○○亦聲請傳喚其出庭作證，法院亦據
          被告丁○○聲請通知被告甲○○到庭作證，被告甲○○自應出庭作證，豈
          可因被告甲○○出庭作證即認其與被告丁○○、丙○○間有共同犯意之聯
          絡。
    （八）本案被告丁○○與被告丙○○簽立定金收據之時間、及被告丙○○是否有
          資力購買系爭土地，確實存有一些疑議，然並非完全不可能已如前述，且
          上開諸多疑點亦無任何證據證明為實在，純屬告訴人臆測，本諸刑事訴訟
          法「罪疑惟輕」、「無罪推定」之原則，本案既無任何積極證據足資證明
          被告有偽造不實定金收據、協議書之行為，應為無罪之諭知。
據上論斷，應依刑事訴訟法第三百零一條第一項，判決如主文。
中      華      民      國    九十      年     十一     月     十九     日
                                    臺灣高雄地方法院刑事第三  庭
                                        法  官  李  淑  惠
右正本證明與原本無異。
如不服本判決，應於判決送達後十日內，向本院提出上訴狀。
                                        書記官  馮  欽  鳳
中      華      民      國    九十      年     十一     月     十九     日


司法院資訊處製作；財團法人民間司法改革基金會備份。
